【裁判字號】    94,家訴,39
【裁判日期】    950316
【裁判案由】    請求分配剩餘財產
【裁判全文】
臺灣基隆地方法院民事判決              94年度家訴字第39號
原      告  乙○○
訴訟代理人  詹振寧律師
複代理人    游蕙青律師
被      告  甲○○
上列當事人間請求分配剩餘財產事件，本院於95年3月16日言詞
辯論終結，判決如下：
    主  文
被告應給付原告新台幣壹佰伍拾萬元，並自九十四年一月十九日
起至清償日止，按年息百分之五計算之利息。
訴訟費用由被告負擔。
本判決於原告以新臺幣伍拾萬元供擔保後，得假執行。
    事實及理由
一、原告起訴主張：
    (一)兩造前於民國（下同）93年9月27日經本院判准離婚確定
      ，並辦妥離婚登記在案。被告於婚後購買門牌號碼為基隆
      市○○○路135巷21弄90號3樓建物全部及坐落基地（以下
      簡稱系爭不動產），現值新台幣（下同）3,000,000元，
      原告則無不動產，爰請求依民法第1030之1條規定，請求
      被告給付其差額之半數，即1,500,000元及自起訴狀繕本
      送達被告翌日起至清償日止，按年息百分之五計算之利息
      。
    (二)對被告抗辯之主張：被告雖主張系爭不動產上設有抵押權
      以擔保其對其父所負之借款債務，應自其婚後財產中扣除
      ，並提出證明書為證，但該證明書係被告在事隔多年臨訟
      製作者，不足為信，該項抵押權之設定乃基於被告與其父
      陳義雄之通謀虛偽意思表示所為，被告並無該項債務。
二、被告則辯稱：系爭不動產固係伊婚後購買者，但購屋價款係
    以伊婚前之存款及向土地銀行借得款項支付，事後因無法清
    償銀行貸款，乃轉向其父陳義雄借款以償還銀行貸款，並設
    定本金2,200,000元之抵押權，原告如欲請求分配夫妻剩餘
    財產，應將上開債務自被告之婚後財產中扣除，始為公允。
三、經查：
    (一)兩造於86年1月30日結婚，並於93年9月27日經本院判決准
      予離婚確定，又兩造於婚後未約定夫妻財產制之事實，為
      兩造所不爭，並有戶籍謄本在卷足稽（卷第5頁），復經
      調取本院93年度婚字第143號卷查明屬實，堪信為真實。
    (二)本件兩造婚後既未就夫妻財產制有所約定，依民法第1005
      條規定，應以法定財產制即聯合財產制為其夫妻財產制。
      次按，法定財產制關係消滅時，夫或妻現存之婚後財產，
      扣除婚姻關係存續中所負債務後，如有剩餘，其雙方剩餘
      財產之差額，應平均分配，民法第1030條之1第1項前段定
      有明文。本件兩造離婚時，原告之婚後財產有存款、股票
      ，被告之婚後財產則有存款及系爭不動產，為兩造所不爭
      ，並有土地及建物登記謄本附卷足憑（卷第65-130頁），
      兩造合意各自之存款及原告擁有之股票均不予列入夫妻之
      剩餘財產進行分配，並同意系爭不動產以3,000,000元計
      其價額（卷第158頁）。惟被告主張其曾向其父陳義雄借
      款2,200,000元，並以系爭不動產為擔保設定同額之抵押
      權予其父，此筆債務應自被告之婚後財產中扣除，原告則
      認該筆抵押權之設定，乃被告與其父基於通謀虛偽意思表
      示所為，該項債務並不存在，故不應列入。從而，該筆抵
      押權之設定，是否基於通謀虛偽意思表示所為？厥為本件
      爭點所在。查：
      1.被告辯稱其以婚前個人存款及向土地銀行貸得之款項購
        買系爭不動產，嗣因無法償還銀行貸款，二年後即向其
        父陳義雄借款，前後共貸得2,200,000元，乃以系爭不
        動產為擔保，設定抵押權予其父，且迄未償還云云（94
        年4月12日言詞辯論筆錄參照）。經本院向台灣土地銀
        行基隆分行函查結果，被告係於88年間向該行貸款，各
        期本息均委由該行按月自被告本人存款帳戶扣繳，並於
        91年1月28日由其父匯款結清貸款本息，有該行95年1月
        25日基放字第0950000066號函可參（卷第162頁）。依
        同函所附放款客戶歷史交易明細查詢─帳務交易之記載
        （卷第164頁），被告之父陳義雄於91年1月28日匯款1,
        497,185元予土地銀行，以清償被告未償之貸款本金1,4
        92,984元及利息4,201元，但卷附不動產登記謄本所載
        抵押權登記日期卻在93年8月13日（卷第65-130頁）。
        倘被告確曾為支付系爭不動產之價金陸續向其父借款，
        其數額在其父代其償還銀行貸款時應已確定，然渠等卻
        事隔二年半後之93年8月間，始辦理相關設定登記，殊
        有悖常理。
      2.次查，被告雖稱其前後陸續向其父借款2,200,000元云
        云，然除上述貸款尾款係由其父陳義雄匯款至土地銀行
        基隆分行外，其餘款項究係何時、如何交付？又被告在
        借款後有無還款及如何償還等節，俱未見其舉證以明，
        其所辯對其父負有2,200,000元之借款債務云云，自難
        盡信。
      3.再查，原告於93年4月受理兩造間之離婚訴訟（93年度
        婚字第143號），於該案審理中，為酌定子女親權人，
        曾囑託財團法人台灣兒童暨家庭扶助基金會基隆分事務
        所對兩造進行訪視，被告於接受社工員訪視時明確表示
        ：「現住屋為自有，不需支付房屋租金，自己也尚有二
        十多萬元的存款，無其他負債」，有社工員於93年7月1
        6日填報之兒童監護權案件家庭訪視建議表可憑（同卷
        第62頁參照）。由此觀之，縱令被告確曾向其父貸款2,
        20 0,000元，該項債務在被告接受上開訪視時，應已不
        存在。被告明知該項債權並不存在，卻於同年8月間以
        此為擔保而設定系爭抵押權，足認此項抵押權之設定乃
        被告與其父基於通謀虛偽意思表示所為。
    (三)系爭抵押權之設定既係被告與陳義雄間基於通謀虛偽意思
      表示所為，其擔保之債權亦不存在，即難認被告在婚姻關
      係存續中負有此項債務，即不應自被告之婚後財產扣除。
      兩造既合意就離婚時被告名下之系爭不動產列入剩餘財產
      分配，至於各自名下之存款、股票不列入剩餘財產分配（
      卷第158、183頁），而被告以系爭不動產設定之抵押權擔
      保之債權復已不存在，業如上述，則兩造離婚時，原告無
      婚後財產，被告則有系爭不動產，兩造對其價額為3,000,
      000元亦不爭執（卷第158頁），原告即得請求其差額之半
      數即1,500,000元。從而，原告依剩餘財產分配請求權，
      訴請被告給付1,500,000元及自起訴狀繕本送達被告翌日
      即94年1月19日（被告收受起訴狀繕本日詳本院卷第181頁
      電話記錄）起至清償日止，按年息百分之五計算之利息，
      洵屬有據，應予准許。原告之訴既有理由，其陳明願供擔
      保，聲請宣告假執行，經核並無不合，爰酌定相當擔保金
      額予以准許。
    (四)末查，被告另辯謂：原告曾向國泰人壽保險公司投保，並
      於離婚後領取保險金，亦應將此列入夫妻剩餘財產分配云
      云。然本件訴訟自94年2月3日第一次言詞辯論期日起迄至
      95年3月2日最後一次言詞辯論止，長達一年期間及本院整
      理兩造爭點程序中，被告始終未曾提出該項防禦方法，遲
      至最後一次言詞辯論期日，始以其先前遺忘為由提出此項
      抗辯，足認此非但有礙於訴訟之終結，且屬被告因重大過
      失而逾時提出者，自應依民事訴訟法第196條第2項規定，
      予以駁回，附此敘明。
四、據上論結，本件原告之訴為有理由，依民事訴訟法第78條、
    第390條第2項，判決如主文。
中    華    民    國    95    年    3     月    16    日
                  家事法庭法  官  邱璿如
以上正本係照原本作成。
對於本件判決如有不服，應於收受送達後20日內向本院提出上訴
書狀，敘述上訴之理由，上訴於臺灣高等法院，並按他造當事人
之人數附具繕本。
中    華    民    國    95    年    3     月    17    日
                          書記官  吳長枝


司法院資訊處製作；財團法人民間司法改革基金會備份。
